【裁判字號】    92,上易,709
【裁判日期】    920923
【裁判案由】    損害賠償
【裁判全文】
臺灣高等法院民事判決  九十二年度上易字第七○九號
      上  訴  人    丙○○
      共      同
      訴訟代理人    巫宗翰律師
      複  代理人    江仁俊律師
      被  上訴人    乙○○○
      訴訟代理人    粟濟中律師
右當事人間損害賠償事件，上訴人對於中華民國九十二年五月二十二日臺灣桃園地方
法院九十一年度訴字第二六號第一審判決提起上訴，業經於九十二年九月九日辯論終
結，本院判決如左：
      主      文
原判決除確定部分外，關於命上訴人給付超過新臺幣拾萬玖仟玖佰零玖元部分，
及該部分假執行之宣告，暨訴訟費用之裁判均廢棄。
右廢棄部分，被上訴人在第一審之訴及其假執行之聲請均駁回。
其餘上訴駁回。
第一審（除確定部分外）、第二審訴訟費用由上訴人連帶負擔十分之七，餘由被上訴
人負擔。
      事      實
甲、上訴人方面：
一聲明：
  (一)原判決不利於上訴人之部份廢棄。
  (二)右廢棄部分，被上訴人在第一審之訴及其假執行之聲請均駁回。
二陳述：除與第一審判決記載相同者予以引用外，補稱：
  (一)就原判決認定之(1)醫療費用損失新臺幣（下同）一萬八千三百四十五元、(2)往返
    就醫之交通費用損失一萬二千八百六十七元、(3)勞動所得損失八千六百九十七元
    ，合計三萬九千九百零九元均不爭執。
  (二)原判決判命上訴人連帶給付慰撫金四十五萬元，顯屬過高。首按原法院刑事庭八
    十九年度交易字第二○四號刑事確定判決已認定系爭車禍被上訴人與有過失，且
    原審亦肯認被上訴人之過失責任為三分之一。次按慰撫金乃指對財產權以外之非
    財產上損害及精神上損害，給付相當金額，以賠償損害之謂，而其核給標準應斟
    酌雙方身分地位、經濟地位、資力及兩造過失責任及其他各種情形核定相當之數
    額而為客觀公正之審酌。經查上訴人丁○○目前任職新竹汽車客運股份有限公司
    擔任駕駛員職務，九十一年度全年度所得僅五十三萬七千九百二十六元，而上訴
    人甲○○自從民國六十八年一月十一日與上訴人丁○○結婚後即任家管職務，無
    任何經濟收入，至於上訴人丙○○目前就讀萬能技術學院。另上訴人丁○○、甲
    ○○另有長女饒欣華，目前就讀實踐大學，長男饒國京目前服役中。足見上訴人
    全家全賴丁○○一人獨力支撐，生活可謂艱困。
  (三)又被上訴人雖因本件車禍造成其第十二胸椎壓迫性骨折，然查原法院九十年度訴
    字第一六五六號、九十一年度訴字第二一一０號民事判決中之被害人，其受傷情
    形較本件被上訴人嚴重，亦僅判付十至十五萬元之精神慰撫金，兩者差距不可謂
    不大。再者，據上訴人近一年來之觀察，被上訴人於傷後仍能背負孫兒及操持日
    常家務，顯見其所受之痛苦實屬輕微。
  (四)末查損害之發生或擴大，被害人與有過失者，法院得減輕賠償金額，或免除之，
    民法第二百十七條第一項定有明文；又按此項規定之目的，在謀求加害人與被害
    人間之公平，故在裁判上法院得以職權減輕或免除之。經查本件上訴人與被上訴
    人之過失比例為二比一，即上訴人應負三分之二之過失責任，被上訴人應負三分
    之一之過失責任，請求法院依此酌定上訴人應賠償之慰撫金。
  (五)上訴人丙○○七十年九月二十六日生、高中畢業、無業、未婚；丁○○四十一年
    十一月十日生、國中畢業、司機、已婚、三個小孩；甲○○四十四年一月一日生
    、國中畢業、家管、已婚、三個小孩、一個五十九年次、一個七十年次、一個七
    十一年次。只有七十一年次無業。
三證據：除援用第一審所提出者外，補提：
  上證(一)：最高法院五十一年度臺上字第二二三號判例。
  上證(二)：臺灣桃園地方法院九十年度訴字第一六五六號民事判決。
  上證(三)：臺灣桃園地方法院九十一年度訴字第二一一０號民事判決。
  上證(四)：最高法院八十五年度臺上字第一七五六號判例。
  上證(五)：新竹汽車客運股份有限公司證明書正本一份。
  上證(六)：丙○○之萬能技術學院學生證影本一份。
  上證(七)：饒欣華之實踐大學學生證影本一份。
  上證(八)：丁○○之九十一年度各類所得扣繳免扣繳憑單影本一份。
  上證(九)：丁○○全戶
乙、被上訴人方面：
一聲明：上訴駁回。
二陳述：除與第一審判決記載相同者予以引用外，補稱：
  (一)本件車禍發生於新屋鄉永安村十鄰崁頭厝二九號前，係被上訴人於回頭查看並無
    車輛而欲左轉時，在後之上訴人因車速過快而撞到被上訴人，因此被上訴人自無
    過失可言。
  (二)被上訴人因受傷嚴重，身心倍受煎熬，乃請求上訴人等連帶賠償被上訴人精神慰
    撫金九十萬元，然原審斟酌兩造之上揭過失情節，認上訴人丙○○應負三分之二
    之過失責任，卻袛判令其連帶賠償被上訴人四十五萬元，僅相當於二分之一之過
    失責任，已屬從輕，而上訴人等仍嫌過高，並無根據。
  (三)被上訴人遭上訴人丙○○撞倒後，經壢新醫院、臺大醫院檢查鑑定後，確定被上
    訴人呈現陳舊性第十二胸椎壓迫性骨折，及胸腰椎退化性變化併骨刺增生，第十
    二胸椎前椎體高減少約百分之五十，駝背角度約十五度，由Ｘ光照片可明顯察知
    脊椎之一部確有因骨折所引起之變形，相當於勞工保險殘廢給付標準第五十五障
    害項目「脊椎遺存畸形者」，屬第十二級殘障。此較上訴人所舉臺灣桃園地方法
    院二則民事判決之被害者受害情形，恐有過之而無不及，且該二民事判決僅屬個
    案，況其是否經上訴而告確定，尚有疑問，上訴人請求比照辦理，顯無所據。
  (四)另上訴人以原判決第八頁謂：「原告自起訴後，至九十二年五月八日最後言詞辯
    論終結日止，除於九十一年二月二日曾至華揚醫院就診外，別無醫療記錄可稽，
    是以，其是否確有繼續復健之預期，自屬有疑，．．．．」，因而認定被上訴人
    傷害輕微云云，惟被上訴人已因前述傷害，造成背部負荷不均而產生慢性背痛，
    復健治療已不能矯正，僅能減輕腰背壓力，且經醫院診斷尚需動手術治療，況被
    上訴人於九十二年七月五日、十九日及二十六日還繼續至華揚醫院治療，可知被
    上訴人之傷勢並非如上訴人所認。
  (五)末查被上訴人現年五十六歲，無業，本依賴販賣包子、粽子、年糕等家庭食品維
    生，自車禍受傷後全靠其夫每月微薄工資度日，子女亦袛能維持其個人生活開支
    。反之，上訴人丙○○現有工作，丁○○為貨車司機，甲○○在永安漁港經商，
    收入甚豐，從而上訴人之家庭狀況確較被上訴人為優，然渠等仍嫌精神慰撫金太
    高，請求減輕，實有違常理。
三證據：除援用第一審所提出者外，補提九十二年七月五日、十九日、二十六日乙○
        ○○至華揚醫院就診收據影本一份。
丙、本院依職權向臺灣桃園地方法院調閱上訴人過失傷害之刑事案件卷宗（包括：臺
    灣桃園地方法院檢察署八十九年度偵字第五一０二號、八十九年度執字第四六０
    八號、臺灣桃園地方法院八十九年度交易字第二０四號）。
      理      由
一本件被上訴人起訴主張上訴人丙○○於八十九年二月四日上午九時許，騎乘車牌號
  碼ＦＭ三－五九三號機車，行經桃園縣新屋鄉永安村十鄰崁頭厝二九號前，因超速
  行駛，撞及騎乘腳踏車之被上訴人，致被上訴人受有第十二胸椎壓迫性骨折，上訴
  人丙○○於八十九年二月四日為前述侵權行為時，乃限制行為能力人，丁○○、甲
  ○○為渠法定代理人，依法應與丙○○負連帶賠償責任，爰依民法侵權行為之法律
  關係，請求上訴人連帶賠償醫療費用、就醫所需車資、復健費用、減少工作損失及
  精神慰撫金，計三百八十二萬五千元等語；上訴人則以被上訴人就系爭車禍與有過
  失，就原判決認定上訴人應連帶賠償之醫療費用損失一萬八千三百四十五元、往返
  就醫之交通費用損失一萬二千八百六十七元、勞動所得損失八千六百九十七元，合
  計三萬九千九百零九元均不爭執，然所判決命上訴人連帶賠償之精神慰撫金四十五
  萬元，顯屬過高，應予酌減云云資為抗辯（被上訴人於原審請求上訴人連帶給付三
  百八十二萬五千元，原審判命上訴人連帶給付四十八萬九千九百零九元，駁回被上
  訴人其餘之請求，被上訴人就其敗訴部分未據提起上訴而告確定，上訴人就其敗訴
  部分提起上訴）。
二被上訴人主張上訴人丙○○於八十九年二月四日上午九時許，騎乘車牌號碼ＦＭ三
  －五九三號機車，行經桃園縣新屋鄉永安村十鄰崁頭厝二九號前，因超速行駛，撞
  及騎乘腳踏車之被上訴人，致被上訴人受有第十二胸椎壓迫性骨折等事實，已據被
  上訴人提出原法院八十九年度交易字第二○四號刑事判決、甲種診斷證明書、診斷
  書各一份在卷可憑（原審卷第六頁以下）。而上訴人丙○○因上開過失傷害行為，
  致被上訴人受有第十二胸椎壓迫性骨折等情，業經原法院刑事庭於八十九年九月二
  十七日以八十九年度交易字第二０四號刑事判決判處上訴人丙○○因過失傷害，處
  拘役四十日，如易科罰金以銀元三百元折算一日確定，已據本院調閱該刑事卷宗審
  閱無訛。上訴人丙○○於原審並自認「刑事事實部分不再爭執。」（見原審卷第五
  十三頁），被上訴人主張上訴人丙○○有上開過失傷害侵權行為之事實，堪以認定
  。另被上訴人騎乘腳踏車於肇事路段未注意左後方來車，逕予左轉彎，亦非無過失
  ，原法院八十九年度交易字第二○四號刑事判決、臺灣省桃園區車輛行車事故鑑定
  委員會（參見前開刑事卷宗第二四頁、第二五頁）均同此認定。則上訴人辯稱本件
  被上訴人就系爭車禍之發生，乃與有過失等語，即非無據，自堪信取。爰審酌被上
  訴人及上訴人丙○○之上揭過失情節，上訴人祗應負三分之二之過失責任，再原判
  決已認定上訴人僅須負三分之二之過失責任，所認定被上訴人得請求之金額醫療費
  用損失一萬八千三百四十五元、往返就醫之交通費用損失一萬二千八百六十七元、
  勞動所得損失八千六百九十七元，合計三萬九千九百零九元，均已於各項之損失中
  計算上訴人應負三分之二過失責任之金額，有原判決所載各計算式可考（本院卷第
  八頁正面、第九頁正面之計算式），上訴人就上開金額復均不爭執（本院卷第四十
  八頁、第四十九頁），足證上訴人就原判決所認定上訴人應負過失責任之比例亦不
  爭執。
三按因過失不法侵害他人之權利者，負損害賠償責任；限制行為能力人不法侵害他人
  之權利者，以行為時有識別能力者為限，與其法定代理人連帶負損害賠償責任；不
  法侵害他人之身體者，對於被害人因此喪失或減少勞動能力，或增加生活上之需要
  時，應負損害賠償責任；不法侵害他人之身體者，被害人雖非財產上之損害，亦得
  請求賠償相當之金額，民法第一百八十四條第一項前段、第一百八十七條第一項前
  段、第一百九十三條第一項、第一百九十五條第一項前段分別定有明文。本件上訴
  人丙○○為七十年九月二十六日生，有
  ，系爭車禍發生時之八十九年二月四日，丙○○為限制行為能力人，再其時為在學
  學生，發生侵權行為時具識別能力，應無疑義，另上訴人丁○○、甲○○為丙○○
  之法定代理人，丙○○
  侵權行為之連帶賠償責任。
四被上訴人於原審請求上訴人連帶給付三百八十二萬五千元，原審判命上訴人連帶給
  付四十八萬九千九百零九元，駁回被上訴人其餘之請求，被上訴人就其敗訴部分未
  據提起上訴而告確定，上訴人就其敗訴部分提起上訴，則本院僅須就上訴人敗訴部
  分即原判決判命上訴人連帶給付之金額是否有當為審酌，茲分述之：
  (一)醫療費用、就醫往返費用、勞動所得損失部分，原審依前述過失比例，認定被上
    訴人得請求之醫療費用、就醫往返費用、勞動所得損失，依序為一萬八千三百四
    十五元、一萬二千八百六十七元、八千六百九十七元等情，均不爭執（本院卷第
    四十八頁、第四十九頁），原判決所認定上開各金額，均無不當，被上訴人得請
    求之醫療費用、就醫往返費用、勞動所得損失，合計為三萬九千九百零九元。
  (二)精神慰撫金部分：查被上訴人因本件車禍受傷，肉體及精神上均受痛苦，本院審
    酌被上訴人受傷情形、兩造身分、地位、經濟能力等（上訴人丙○○係七十年九
    月二十六日生、目前就讀萬能技術學院、未婚；上訴人丁○○係四十一年十一月
    十日生、國中畢業、現職為新竹汽車客運股份有限公司駕駛員、月薪約三、四萬
    元；上訴人甲○○係四十四年一月一日生、國中畢業、家管、無收入；被上訴人
    係三十六年八月一日生、不識字，從事販賣糕粽業，車禍後靠其配偶工資度日）
    ，再參酌前述上訴人丙○○與被上訴人之過失比例，應以三十萬元為當，被上訴
    人逾此範圍之請求，於法無據，不應准許。
五從而，被上訴人依侵權行為損害賠償之法律關係，請求上訴人連帶給付被上訴人三
  十三萬九千九百零九元（ 18345+12867+8697+300000＝339909），為有理由，應予
  准許，其逾此範圍之請求，應予駁回。原判決判命上訴人連帶給付之金額超過上開
  應准許部分，尚有未洽，上訴意旨指摘此部分原判決不當，求予廢棄改判，為有理
  由，應由本院予以廢棄，改判如主文第二項所示。至上開應准許部分，原審為上訴
  人敗訴之判決，並依兩造之聲請，酌定相當擔保金額分別為假執行及免為假執行之
  諭知，核無不合。上訴意旨指摘原判決此部分不當，求予廢棄改判，為無理由，應
  予駁回。
六本件因事證已臻明確，兩造其餘攻擊、防禦方法及所為之立證，與判決之結果不生
  若何影響，無庸再逐一予以論究，合併敘明。
據上論結，本件上訴為一部有理由，一部無理由，依民事訴訟法第四百五十條、第四
百四十九條第一項、第七十九條但書、第八十五條第二項，判決如主文。
中      華      民      國    九十二    年      九      月    二十三    日
                              民事第一庭
                                  審判長法  官  尤  豐  彥
                                        法  官  陳  金  圍
                                        法  官  湯  美  玉
正本係照原本作成。
不得上訴。
中      華      民      國    九十二    年      九      月    二十三    日
                                        書記官  王  敬  端


司法院資訊處製作；財團法人民間司法改革基金會備份。
